臺灣高等法院臺中分院民事判決　　　　　 99年度上字第375號
上　訴　人　張文豐
訴訟代理人　洪永叡律師
被 上 訴人　莊惠美
訴訟代理人　鐘登科律師
　　　　　　廖奕婷律師
　　　　　　李蓮松
　　　　　　李國彧
　　　　　　李國彬
被 上 訴人　邱清萍
訴訟代理人　劉敦堯
被 上 訴人　吳建興
上列當事人間分配表異議之訴事件，上訴人對於民國99年8月30
日臺灣臺中地方法院98年度重訴字第74號第一審判決提起上訴，
本院於100年5月3日言詞辯論終結，判決如下：
    主  文
原判決廢棄。
台灣台中地方法院 96年度執字第71988號強制執行事件，於民國
97年12月11日所製作之分配表（民國 98年1月22日分配），就：
(一)表一分配次序 13第3順位抵押權人即被上訴人莊惠美所列之債
權原本210萬元及分配金額 96萬4107元應予剔除，不列入分配。
(二)表一分配次序 14，第3順位抵押權人即被上訴人邱清萍所列之
債權原本160萬元及分配金額 73萬4558元，應予剔除，不列入分
配。(三)表一分配次序 15，第3順位抵押權人即被上訴人吳建興所
列之債權原本160萬元及分配金額 73萬4558元，應予剔除，不列
入分配。(四)表二分配次序 3債權人即被上訴人莊惠美所分配之表
一分配不足7516元，應予剔除，不列入分配。(五)表二分配次序 6
債權人即被上訴人莊惠美所列之表一分配不足93萬9464元及分配
金額19萬6339元，應予剔除，不列入分配。
確認兩造間就(一)至(五)之債權及請求權均不存在。
第一、二審訴訟費用由被上訴人負擔。
    事實及理由
一、被上訴人吳建興經合法通知，未於言詞辯論期日到場，核無
    民事訴訟法第 386條各款所列情形，爰依上訴人之聲請，由
    其一造辯論而為判決。
二、上訴人主張：原法院96年度執字第71988號強制執行事件（
    下稱系爭執行事件）於民國（下同）97年12月11日製作分配
    表，並於 98年1月22日實行分配。惟伊與第三順位抵押權人
    即被上訴人莊惠美、邱清萍、吳建興間並無任何抵押債權存
    在，被上訴人莊惠美請求以債權額新臺幣（下同） 210萬元
    ，邱清萍請求以債權額160萬元、吳建興請求以債權額160萬
    元列入分配，自無理由，應予剔除。又被上訴人莊惠美債權
    額 210萬元既不得列入分配，其以抵押債權分配不足之部分
    ，另以假扣押債權93萬9464元及假扣押執行費7516元列入分
    配，亦無理由，應予剔除。伊已依強制執行法第 39條第1項
    規定，於分配期日前之 98年1月14日向執行法院提出書狀聲
    明異議，現再依同法第41條規定，於分配期日起10日內向原
    法院民事庭提起分配表異議之訴，求為(一)表一分配次序13第
    3順位抵押權人即被上訴人莊惠美所列之債權原本210萬元及
    分配金額96萬4107元應予剔除，不列入分配。(二)表一分配次
    序14，第 3順位抵押權人即被上訴人邱清萍所列之債權原本
    160萬元及分配金額 73萬4558元，應予剔除，不列入分配。
    (三)表一分配次序15，第 3順位抵押權人即被上訴人吳建興所
    列之債權原本160萬元及分配金額 73萬4558元，應予剔除，
    不列入分配。(四)表二分配次序 3債權人即被上訴人莊惠美所
    分配之逾期參加分配假扣押執行費7516元，應予剔除，不列
    入分配。(五)表二分配次序 6債權人即被上訴人莊惠美所列之
    假扣押債權93萬9464元及分配金額19萬6339元，應予剔除，
    不列入分配，並確認兩造間就(一)至(五)之債權及請求權均不存
    在之判決。
三、被上訴人則以：上訴人前曾於 97年9月24日就系爭執行事件
    於 97年8月22日所作成之分配表，對被上訴人莊惠美提起分
    配表異議之訴，由原法院以97年度訴字第2713號受理。嗣上
    訴人於該案97年11月18日言詞辯論期日當庭撤回起訴，是縱
    認上訴人曾就當時擬定於 97年9月25日進行分配之分配表對
    被上訴人莊惠美等 3人之第三順位抵押權提出異議，然其既
    已撤回起訴，依強制執行法第 41條第3項規定，亦應視為撤
    回其異議。從而上訴人對被上訴人 3人之異議既屬終結，在
    程序上上訴人自不得再對被上訴人 3人之第三順位抵押權提
    起本件分配表異議之訴，不因執行處因其他原因二次更正分
    配表而受影響。是依民事訴訟法第 249條第1項第6款之規定
    ，其起訴不合程序或不備其他要件者，應以裁定駁回。又普
    通抵押權必先有債權存在，而後始設定抵押權，即普通抵押
    權之設定，以債權存在為前提。本件上訴人於84年7月8日以
    其所有土地為被上訴人 3人所設定者係普通抵押權，則依上
    述說明，應認被上訴人 3人之債權，已有相當之證明。再者
    ，上訴人確曾授權洪荊州以系爭土地辦理抵押借款，縱洪荊
    州有越權代理情事，上訴人既交付設定系爭抵押權之證件予
    洪荊州，足使被上訴人信為以代理權授與洪荊州，上訴人自
    應負表見代理之授權人責任，被上訴人當然可取得系爭抵押
    權，並依法行使抵押權等語，資為抗辯，並求為判決駁回上
    訴人之訴。
四、原審為上訴人敗訴之判決，上訴人不服，求為判決如主文；
    被上訴人則求為判決駁回上訴。
五、按確認法律關係之訴，非原告有即受確認判決之法律上利益
    者，不得提起之，民事訴訟法第247條第1項前段定有明文。
    所謂即受確認判決之法律上利益，係指因法律關係之存在與
    否不明確，致上訴人主觀上認為其在法律上之地位有不安之
    狀態存在，且此種不安之狀態，能以確認判決將之除去者而
    言，有最高法院52年臺上字第1240號判例足資參照。本件上
    訴人主張其與被上訴人間並無任何債權及請求權存在，關係
    其所有不動產拍賣所得價金應否分配予被上訴人，足認上訴
    人提起本件確認之訴，有即受確認判決之法律上利益。
六、上訴人主張系爭執行事件於97年12月11日製作分配表，並於
    98年 1月22日實行分配之事實，業據其提出原法院執行處函
    及分配表等件為證，並經原審依職權調閱系爭執行事件卷證
    屬實，復為被上訴人所不爭執，此部分事實，堪信為真實。
    至上訴人主張其與第三順位抵押權人即被上訴人莊惠美、邱
    清萍、吳建興間並無任何抵押債權存在，被上訴人莊惠美請
    求以債權210萬元、邱清萍請求以債權額160萬元、吳建興請
    求以債權額 160萬元列入分配，莊惠美另以假扣押債權93萬
    9464元及假扣押執行費7516元列入分配，應予剔除，則為被
    上訴人所否認，並以前詞置辯。經查，
  (一)按債權人或債務人對於分配表所載各債權人之債權或分配金
    額有不同意者，應於分配期日 1日前，向執行法院提出書狀
    ，聲明異議；異議未終結者，為異議之債權人或債務人，得
    向執行法院對為反對陳述之債權人或債務人提起分配表異議
    之訴，強制執行法第39條第1項、第41條第1項前段分別定有
    明文。又分配表未能依原定期日進行，而另指定分配期日，
    其性質屬執行法院撤銷前分配期日之執行程序，另為執行處
    分，自須對全體債權人與債務人再行送達。至於前原定分配
    期日既經改定，自應以改定後之分配期日方屬強制執行法第
    39條第 1項之「分配期日」，故債權人或債務人於改定之分
    配期日一日前，仍得對分配表聲明異議，執行法院應依強制
    執行法第40條、第40條之1、第 41條規定之分配表異議程序
    辦理，本院依職權調閱系爭執行事件卷證，執行法院原於97
    年8月22日作成第一份分配表，定於97年9月25日實行分配，
    嗣因第一順位抵押權人洪杏裕就其債權聲明異議及債權人洪
    杏裕、莊惠美分別聲請追加假扣押執行，乃於97年11月23日
    作成第二份分配表，取消原定分配期日，改定分配期日為97
    年12月18日，嗣上訴人於97年12月12日對第二份分配表聲明
    異議，執行法院乃於97年12月17日再做成第三份分配表（即
    系爭分配表），並取銷原訂97年12月18日之分配期日，改定
    分配期日為98年1月22日，依上開說明，應以98年1月22日方
    屬強制執行法第 39條第1項之「分配期日」，故上訴人於改
    定之分配期日一日前即 98年1月21日前，仍得對第三份分配
    表聲明異議。而上訴人已於分配期日前之 98年1月14日，向
    執行法院對第三份分配表聲明異議，並於 98年1月23日提起
    本件分配表異議之訴，足認上訴人已依前開規定，於分配期
    日1日前，向執行法院具狀聲明異議，並於分配期日起 10日
    內，向原法院提起分配表異議之訴。被上訴人抗辯上訴人因
    撤回對第一份分配表異議之訴，不得再對第二份分配表聲明
    異議並提起分配表異議之訴，其起訴不合法云云，應有誤會
    。
  (二)又當事人主張有利於己之事實，就其事實有舉證之責任，民
    事訴訟法第 277條定有明文。又抵押權從屬於債權而存在，
    若債權不存在或確定不發生，則抵押權自不能單獨而存在，
    故抵押權之成立，以債權已存在為前提，債權若不存在，抵
    押權亦不成立；按一般抵押權與最高限額抵押權有別，必先
    有被擔保之債權存在，始得成立。又消費借貸為要物契約，
    應由貸與人就交付金錢之事實負舉證責任，且設定抵押權以
    債權之成立為前提，若其債權不成立或無效時，因抵押權有
    從屬性，其抵押權應不生效力（最高法院88年度台上字第28
    23號、83年度台上字第2041號民事判決參照）。查本件系爭
    抵押權係普通抵押權，有抵押權設定契約書、他項權利證明
    書、土地登記第二類謄本附卷可稽（本院卷第33至38頁）。
    依據上開說明，被上訴人自應就其等貸與上訴人並交付金錢
    之事實負舉證責任，被上訴人主張伊等所設定之抵押權係普
    通抵押權，應認伊等之債權，已有相當之證明等語，應不足
    採。上訴人於本院抗辯：系爭第 3順位抵押權為訴外人洪荊
    州未經伊同意擅自與被上訴人 3人設定，伊並不知情，亦未
    拿到任何抵押借款，伊否認系爭抵押權為真正。退而言之，
    縱認上訴人需負表見代理之責任，而對伊發生抵押權設定之
    形式效力，然查，抵押權係從屬於債權而存在，若債權不存
    在或確定不發生，則抵押權自不能單獨而存在，故抵押權之
    成立，以債權已存在為前提，債權若不存在，抵押權亦不成
    立。且債權人就債權存在之事實應負舉證責任等語，應為可
    採。
  (三)本院命被上訴人提出交付金錢與上訴人之證據，被上訴人莊
    惠美訴訟代理人李連松稱：洪荊州提出上訴人之授權書、印
    鑑證明、土地登記簿謄本等文件，代上訴人向伊借錢，所以
    伊就將錢交給洪荊州，於 84年7月8日設定抵押權。嗣84年7
    月12日洪荊州邀伊購買系爭抵押物台中市○○區○○段 151
    地號及其上未保存登記建物，價金 210萬元，洪荊州同意以
    其欠負伊之210萬元抵繳價金。伊交付之210萬元是分次借予
    4、5次，第1次借50萬元等語。（本院卷第 44頁反面）其本
    人稱：伊是借160萬元給洪荊州操作房子的買賣，伊是分2次
    借出的，伊不認識張文豐，也沒有接觸過，這些錢有伊媽媽
    給的，也有伊賣黃金的錢等語。（本院卷第44頁反面，45頁
    正面）並提出台中市第11信用合作社 0000000000000活期儲
    蓄存款存摺及標會單影本各1件（本院卷第 54、55頁）以證
    明其資金來源。據上所述，被上訴人莊惠美所提出之上開證
    據，尚無從證明其有貸與洪荊州 210萬元之事實。且縱認為
    被上訴人莊惠美確有交付 210萬元予洪荊州之事實，惟應是
    被上訴人莊惠美將金錢借予洪荊州操作房子的買賣，非上訴
    人欠負被上訴人莊惠美債務，被上訴人莊惠美並無交付借貸
    物予上訴人之事實。是兩造間應無債權之存在，應可認定。
  (四)被上訴人雖提出莊惠美與洪荊州之合夥購地契約書影本，主
    張洪荊州欠被上訴人莊惠美 210萬元，欠被上訴人邱清萍、
    吳建興各 160萬元，洪荊州再將上訴人所有之系爭土地辦理
    設定系爭抵押權予被上訴人莊惠美三人，故抵押權仍對上訴
    人發生效力云云，惟查：
  (1)被上訴人僅提出莊惠美與洪荊州間之合夥購地契約書，欲證
    明上述主張，該合夥購地契約書內容第五點係載明賣方洪荊
    州原欠買方即被上訴人莊惠美 210萬元，此至多僅能證明被
    上訴人莊惠美係借款予洪荊州，而非借款予上訴人，上訴人
    與被上訴人莊惠美及另 2位被上訴人之間未有任何借款或其
    他債權債務關係。被上訴人邱清萍訴訟代理人劉敦堯於本院
    更稱：當初洪荊州欠伊錢、有簽立本票給伊，洪荊州懂得法
    律、利用法律來騙我們，當時洪荊州在「跑路」，當時他拿
    合夥購地契約給伊，叫伊把本票還給他、他將土地設定抵押
    給伊，這樣對伊的債權就有保障，在那個情形之下，伊就把
    本票還給洪荊州，事後洪荊州就不見了。（本院卷第 175頁
    反面）更足以證明兩造間並不存在借貸關係，而係洪荊州欠
    負被上訴人邱清萍金錢。且依最高法院72年台上字第2432號
    判例要旨「抵押權為不動產物權，非經登記，不生效力，抵
    押權人僅能依設定登記之內容行使權利，是抵押債務人究為
    何人，應以設定登記之內容為準」，本件系爭抵押權設定登
    記之債務人為上訴人，非洪荊州，而被上訴人主張係借款予
    洪荊州，則上訴人與被上訴人間既無任何借貸之債權債務關
    係，系爭抵押權對上訴人自不生效力，被上訴人不得以系爭
    抵押權列入分配。
  (2)被上訴人主張普通抵押權必先有債權存在，而後始設定抵押
    權，即普通抵押權之設定，以債權存在為前提。上訴人於84
    年7月8日以其所有土地為被上訴人 3人所設定者係普通抵押
    權，應認被上訴人 3人之債權，已有相當之證明云云。惟查
    本件抵押債權是否存在，應由何人舉證之舉證法則，最高法
    院83年度台上字第2041號判決、 89年台上字第562號判決、
    88年台上字第2823判決及72年台上字第2432號判例等均認為
    應由主張抵押債權存在之債權人舉證證明，不能以有普通抵
    押權之設定，即證明抵押債權存在。此外，被上訴人莊惠美
    於原審聲請傳訊其姐莊寶英作證，莊寶英證稱伊知悉設定抵
    押權的過程，因為洪荊州欠伊妹妹莊惠美的錢，所以土地給
    她設定抵押權，但為何是由上訴人設定抵押權給莊惠美，伊
    並不清楚等語，按證人既稱係洪荊州欠被上訴人莊惠美債務
    ，非上訴人欠被上訴人莊惠美債務，且對為何由上訴人設定
    抵押權給莊惠美並不清楚，依該證述內容，足以證明上訴人
    並未欠被上訴人莊惠美任何金錢債務。
  (3)被上訴人莊惠美於本院提出台中市第11信用合作社00000000
    00000 活期儲蓄存款存摺及標會單影本，欲證明伊與上訴人
    或洪荊州間有抵押債權存在，惟上訴人否認活期儲蓄存款存
    摺中所記載之領出金額是借給上訴人或洪荊州，且系爭抵押
    債權為 210萬元，被上訴人不可能分那麼多次且那麼多筆小
    額支出予上訴人或洪荊州；標會單部分也無法看出何時得標
    ，亦無法看出標得的金額是借給上訴人或洪荊州，且若被上
    訴人有借款210萬元予上訴人並達成借款合意，為何自 84年
    迄至本件96年強制執行止將近12年期間，被上訴人從未向上
    訴人催討過任何金錢或收取任何利息，此顯有違常理。
  (五)再查：本院向台中市中興地政事務所函查系爭抵押權登記資
    料中，上訴人之印鑑證明為 82年6月23日所核發，而系爭抵
    押權登記日期為84年7月6日收件（原因發生日期84年7月5日
     ），依土地登記規則第 41條第10款規定，當事人之印鑑證
    明，必須是原因發生日期前一年以後所核發，則本件登記原
    因日期既為84年7月5日，依上開規定，必須83年7月5日以後
    所核發之印鑑證明，才能辦理抵押權登記，惟本件抵押權所
    附之上訴人印鑑證明竟係 82年6月23日所核發，則本件抵押
    權登記應係洪荊州未經上訴人同意，擅自與被上訴人等三人
    設定，洪荊州才會拿上訴人於82年間申請而置於洪荊州處之
    印鑑證明辦理系爭抵押權登記，否則若上訴人同意設定系爭
    抵押權，洪荊州應會請上訴人提供83年7月5日以後所核發之
    印鑑證明或重新於 84年7月間再申請印鑑證明。足見上訴人
    並未授權洪荊州辦理抵押權設定登記。
  (六)被上訴人提出上訴人所簽立之授權書，主張上訴人授權洪荊
    州對系爭土地全權處理，包括銷售、簽署買賣契約、貸款、
    設定抵押、收款及有關文書處理等。惟查上開授權書簽立日
    期為82年1月8日，上訴人主張是伊要向訴外人葉秀靜借款，
    於 82年1月14日設定第二順位抵押權予葉秀靜時，洪荊州要
    求上訴人在洪荊州所制作之授權書例稿填寫，所以該授權書
    是僅授權辦理葉秀靜第二順位抵押權登記，上訴人並未授權
    洪荊州於2年6個月後之84年7月5日設定系爭第三順位抵押權
    。查依一般社會通念，82年1月8日之授權書不能解釋當事人
    有授權到2年6個月後之抵押權設定登記之意思，故被上訴人
    之主張顯然違反常理，應無可採。
  (七)退而言之，縱認系爭抵押權上訴人須負表見代理之責任而對
    上訴人發生抵押權設定之形式效力，惟查抵押權係從屬於債
    權而存在，若債權不存在或確定不發生，則抵押權自不能單
    獨而存在，故抵押權之成立，以債權已存在為前提，債權若
    不存在，抵押權亦不成立（最高法院83年度台上字第2041號
    判決參照）。此外，最高法院 89年台上字第562號判決要旨
    「按一般抵押權係從屬於債權而存在，故必先有被擔保之債
    權存在，而後抵押權始得成立，與最高限額抵押，抵押權成
    立時，可不必先有債權存在之情形不同。查系爭抵押權係屬
    一般抵押權而非最高限額抵押權，兩造間僅有70萬元之消費
    借貸關係，卻設定90萬元之抵押權登記等情，為原審認定之
    事實，則超過債權額70萬元部分之抵押權依法並不存在，上
    訴人請求塗銷自屬有據」。本件被上訴人莊惠美等 3人既未
    能舉證證明渠等對上訴人有任何抵押債權存在，亦未提出與
    上訴人間之任何債權憑證，依前揭最高法院判決意旨，系爭
    第3順位抵押權對上訴人自不生效力，被上訴人莊惠美等3人
    分別請求以債權額 210萬元、160萬元、160萬元列入分配，
    即無理由，應予剔除，不列入分配。被上訴人抗辯系爭抵押
    權為普通債權，可推定有債權存在云云，並無依據，亦有違
    上述最高法院實務見解，自不足採。
七、綜上所述，上訴人依強制執行法第41條之規定，提起本件分
    配表異議之訴，請求系爭執行事件就(一)表一分配次序 13第3
    順位抵押權人即被上訴人莊惠美所列之債權原本 210萬元及
    分配金額96萬4107元應予剔除，不列入分配。(二)表一分配次
    序14，第 3順位抵押權人即被上訴人邱清萍所列之債權原本
    160萬元及分配金額 73萬4558元，應予剔除，不列入分配。
    (三)表一分配次序 15，第3順位抵押權人即被上訴人吳建興所
    列之債權原本160萬元及分配金額 73萬4558元，應予剔除，
    不列入分配。(四)表二分配次序 3債權人即被上訴人莊惠美所
    分配之表一分配不足7516元，應予剔除，不列入分配。(五)表
    二分配次序 6債權人即被上訴人莊惠美所列之表一分配不足
    93萬9464元及分配金額19萬6339元，應予剔除，不列入分配
    ，並確認兩造間就前項(一)至(五)之債權及請求權均不存在，為
    有理由，應予准許。原審為上訴人敗訴之判決，尚有未洽。
    上訴意旨指摘原判決不當，求予廢棄改判，為有理由。爰由
    本院予以廢棄改判，如主文第2、3項所示。
八、本件事證已臻明確，兩造其餘攻擊防禦方法與舉證，核與判
    決結果無影響，爰不逐一論述，附此敘明。
九、據上論結，本件上訴為有理由，依民事訴訟法第 450條、第
    463條、第385條第1項、第78條、第85條第1項前段，判決如
    主文。
中    華    民    國   100    年    5     月    17    日
                民事第三庭    審判長法  官  陳照德
                                    法  官  朱  樑
                                    法  官  曾謀貴
以上正本係照原本作成。
如對本判決上訴，須於收受判決送達後20日內向本院提出上訴書
狀，其未表明上訴理由者，應於提出上訴後20日內向本院提出上
訴理由書（須按他造人數附具繕本）。
上訴時應提出委任律師為訴訟代理人之委任狀。具有民事訴訟法
第466條之1第1項但書或第2項之情形為訴訟代理人者，另應附具
律師及格證書及釋明委任人與受任人有該條項所定關係之釋明文
書影本。如委任律師提起上訴者，應一併繳納上訴審裁判費。
                                    書記官  陳慈傳
中    華    民    國   100    年    5     月    19    日
                                                      Ｓ